【裁判字號】    97,上訴,252
【裁判日期】    970423
【裁判案由】    常業重利
【裁判全文】
臺灣高等法院臺中分院刑事判決         97年度上訴字第252號
上  訴  人
即  被  告  丁○○
選任辯護人  陳明發律師
上列上訴人因常業重利案件，不服臺灣臺中地方法院九十五年度
易字第三五三四號中華民國九十六年十二月六日第一審判決（起
訴案號：臺灣臺中地方法院檢察署九十五年度偵字第一八九○二
、二一七○三號，移送原審法院併辦案號：同署九十六年度偵字
第四四一八號，移送本院併辦案號：同署九十七年度偵字第一七
八二號），提起上訴，本院判決如下：
    主  文
上訴駁回。
    事  實
一、丁○○係位在臺中巿南屯區○○路○段八十號「中華當舖」
    之負責人，其在附表編號一、二、三所示之時間，適分別有
    賴忠柏、王純霈、己○○三人因急迫需錢而前往「中華當舖
    」借款，丁○○竟基於貸款收取重利之常業犯意，在其所經
    營之「中華當舖」以每月一期計算，收取新台幣（下同）每
    一萬元每月利息九百元（相當於週年利率百分之一百零八）
    之利息，且於交付借款時，預扣第一個月之利息，並要求如
    附表所示之辛○○等人提供汽車行車執照、保險證、身分證
    等及汽、機車過戶所需相關文件（如買賣合約書、切結書、
    汽（機）車過戶申請登記書、汽（機）車各項異動登記書、
    委託切結書），及簽發同額票據，以擔保借款之返還，始貸
    與如附表所示金額，收取顯不相當之重利（詳如附表），並
    恃以為業。嗣於九十五年八月十一日，經警通知丁○○至臺
    中市警察局第四分局說明（起訴書誤為警方持搜索票至上址
    執行搜索），進而查悉如附表所示之重利情節。
二、案經臺中巿警察局及臺中巿警察局第四分局移請臺灣臺中地
    方法院檢察署檢察官偵查起訴，及由臺中巿警察局第四分局
    報由臺灣臺中地方法院檢察署檢察官先後移請臺灣臺中地方
    法院及本院併案審理。
    理  由
甲、有罪部分
一、按被告以外之人於偵查中向檢察官所為之陳述，除顯有不可
    信之情況者外，得為證據，此於刑事訴訟法第一百五十九條
    之一第二項定有明文。本案證人辛○○於檢察官偵訊所為之
    證詞均經具結，亦無「顯有不可信之情況」，自得採為證據
    。又按被告以外之人於審判外之陳述，雖不符刑事訴訟法第
    一百五十九條之一至第一百五十九條之四之規定，而經當事
    人於審判程序同意作為證據，法院審酌該言詞陳述或書面陳
    述作成時之情況，認為適當者，亦得為證據；當事人、代理
    人或辯護人於法院調查證據時，知有第一百五十九條第一項
    不得為證據之情形，而未於言詞辯論終結前聲明異議者，視
    為有前項之同意；此於刑事訴訟法第一百五十九條之五定有
    明文。本案證人賴忠柏、己○○在警訊之陳述及下列引為證
    據之文書之證據能力為檢察官、被告、選任辯護人所不爭議
    。本院審酌證人賴忠柏、己○○陳述時之情狀，均查無被違
    法取供或非出於自由意志之情形，相關書證亦查無違法取證
    或造假虛捏之情事，以之作為本案之證據，皆屬適當，爰均
    依上開規定採為證據。又本案證人甲○○之警訊陳述之證據
    能力雖為被告所爭議，惟被告以外之人於檢察事務官、司法
    警察官或司法警察調查中所為之陳述，與審判中不符時，其
    先前之陳述具有較可信之特別情況，且為證明犯罪事實存否
    所必要者，得為證據，此於刑事訴訟法第一百五十九條之二
    定有明文。本案證人甲○○之警訊陳述雖與其在本院審理時
    所為之證詞內容不符，惟依據下列說明，本院認其先前在司
    法警察調查中所為之陳述具有較可信之特別情況，且為證明
    犯罪事實存否所必要，爰亦採為證據。
二、本案上訴人即被告丁○○（以下簡稱為被告）對於伊確有在
    臺中市○○區○○路一段八十號經營「中華當舖」，且確有
    先後在附表所示時間，以附表「利息」欄內所記載之收取利
    息方式，先後將附表編號一、二、三「貸款金額」欄內所示
    金額，貸予附表所示之賴忠柏、王純霈、己○○等三人之事
    實，雖然坦承不諱，但被告矢口否認伊有何常業重利之犯行
    ，並辯稱：刑法重利罪之成立，以乘他人急迫、輕率或無經
    驗而貸以金錢或其他物品，並藉此取得與原本顯不相當之重
    利為要件，賴忠柏、王純霈、己○○等人借款經商軋票、或
    借款發放薪資、或因生意需要而借款，均非出於急迫、輕率
    或無經驗而為借貸，且依當鋪法第十一條第二項之規定，當
    鋪業之年率最高不得超過百分之四十八（即年息四分），同
    法第二十條亦規定「當鋪業除計收利息及倉棧費外，不得收
    取其他費用。前項倉棧費之最高額，不得超過收當金額百分
    之五」，從而，伊收取月息四分之利息及倉棧費五分，合於
    當舖業法第十一、二十條之規定，並無不法，且伊確實有向
    嘉泰商行租用停車位放車，縱未留車，仍需支付倉棧費，且
    汽車乃現代人生活必需使用之交通工具，借款人以急需用車
    將車借出後，如發生被竊、發生車禍、被開罰單等情形，均
    將使車輛之價值減損，嗣如無法還款以車抵償時，當舖將因
    此而受相當損失，再參諸臺中市當舖商業同業公會九十四年
    八月二日中市當舖墩公字第一三號函（原審法院卷一第三三
    至三四頁）意旨，伊未留車但仍收取倉棧費用百分之五，應
    屬合理行為，並符民事契約自由原則及民法簡易交付原則，
    應不為罪等語。
三、然查：本案被告確有在臺中市○○區○○路一段八十號經營
    「中華當舖」，且確有先後在附表所示時間，以附表「利息
    」欄內所記載之收取利息方式，先後將附表編號一、二、三
    「貸款金額」欄內所示金額，貸予附表所示之賴忠柏、王純
    霈、己○○等三人之事實，除據被告坦白承認之外，並經證
    人辛○○於警、偵訊及原審法院審理時，及經證人甲○○於
    警、偵訊及本院審理時，暨經證人己○○於警訊及原審法院
    審理時，先後陳證綦詳，並有「中華當舖」之臺中市政府營
    利事業登記證、臺中市警察局第四分局扣押筆錄暨扣押物品
    目錄表、支票、身分證影本、行車執照、汽車借出使用保管
    切結書、當票、汽（機）車買賣合約、委託切結書、典當借
    據收據、動產擔保交易設定登記申請書、照片、報紙廣告附
    卷可稽，此部分事實應堪認定。
四、次查，本案被告雖以上開情詞，辯稱辛○○、甲○○、己○○等三人並非因為急迫，才分別於附表編號一、二、三所示
    時間向其借貸。惟查：
（一）本案證人辛○○於警訊時，已陳稱：「因我從事西藥經銷
      商，因時機不好，又遭醫院倒閉，我被倒了不少錢，．．
      ．．．．因時機景氣不好，已借貸無門，才轉向中華當鋪
      典當，如果無借貸到金錢，我將會倒閉，無法繼續經營」
      等語（見臺中市警察局第四分局中分四偵字第０９５００
      ８７０９９號警卷第十五頁）；嗣在檢察官偵訊時，證人
      辛○○亦證稱其係因急需用錢而向被告借款（見一八九○
      二號偵卷第六頁）；繼在原審法院審理時，證人辛○○雖
      有證稱借款之用途是「商業要軋票用的，兩次都是」等語
      ，但其同有證稱：「我是因為欠錢借不到錢，才去當舖借
      錢」、「（檢察官問：你之前九十五年八月十日警詢時，
      你曾經說你借錢的原因，是因為經營西藥商，醫院倒閉，
      又倒了不少錢，不得已才跟被告借錢？）是，醫院欠我錢
      ，法院也有判決」之情（見原審卷二第六、七頁）。依據
      證人辛○○之上開陳述與證詞，其既已借貸無門，如不能
      向被告借到錢，所經營事業即會倒閉，自堪認係因為急迫
      而向被告借款。
（二）證人甲○○已於警訊中陳稱：伊於九十四年十月起失業，
      家中有老婆還有四個小孩需要扶養，因急用錢，才會不得
      已向中華當鋪借款，親戚朋友經濟狀況都不是很好無法提
      供幫助，如果沒有借到金錢，老婆跟四個小孩將會衣食無
      繼，無法度日等語（同前警卷第十頁）。嗣在本院審理時
      ，證人甲○○雖證稱：借款當時其是在便當店工作，工作
      時間只有半天，月收入約二萬元，因其要開冷飲店，資金
      不夠，又有向地下錢莊借款，利息比較高，為開冷飲店及
      清償地下錢莊之借款，才向被告經營之中華當鋪借款，此
      後因開店生意週轉，家裡又沒錢，才又再向被告經營之中
      華當鋪借款，經濟狀況應沒有警訊筆錄所載那麼嚴重等語
      （見本院卷宗第五八至六○頁）；惟證人甲○○持向被告
      經營之中華當鋪典當借款之３Ｒ－４２２９號自小客車，
      實係其母羅采莉所有，此情業經證人甲○○於警訊陳述在
      卷，並有行車執照影本在卷可憑；若非確係親友經濟狀況
      不佳，無法向親友借款，證人甲○○何需先向地下錢莊借
      款，繼又再以其母親平常使用之自小客車再向被告經營之
      中華當鋪先後借款六萬元及三萬元？且本案證人甲○○係
      先後於九十四年十二月十二日及九十五年一月十二日向被
      告經營之中華當鋪借款，並於九十五年八月十日在警局應
      訊，此有上開典當借據收據影本及警局調查筆錄在卷可稽
      。依據其在警局之陳述，並未陳稱其有經營冷飲店之事業
      。雖其在警訊陳稱「目前在便當店工作」；但如以證人甲○○在本院審理時所證：其在便當店工作之月收入約二萬
      元，其先後向便當店領取之薪資總共不到十萬元等情（見
      本院卷宗第五九頁）換算，證人甲○○在便當店工作之時
      間應未超過五個月；則如自其在警局應訊之日期即九十五
      年八月十日往前回溯，證人甲○○在上開日期向被告經營
      之中華當鋪借款之時，其確無業，應可認定。再依據上開
      典當借據收據之記載，證人甲○○之借期原均僅一期，但
      依其在警局所為之陳述，其至上開警訊期日除尚未能清償
      借款之外，並有遲繳三次利息而被催討之情形；足證其在
      上開日期向被告經營之中華當鋪借款之時，經濟狀況確屬
      不佳，其確係因為急迫而向被告借款，難認有何疑義。綜
      合上開事證，證人甲○○於警訊所為之陳述應堪認為具有
      較可信之特別情形，自得採為證據。至其在本院審理時，
      所證上情，則為本院本案所不採。被告執此為辯，亦為本
      院本案所不採信。
（三）證人己○○於警訊及原審法院審理時，均證稱：其是因為
      所經營之水電行經濟上有困難，欠缺週轉金，無法支付員
      工當月薪資，才向中華當舖借貸等語（臺中市警察局第四
      分局中分四偵字第０９６０００２７９１號警卷第四頁、
      原審法院卷二第九二至九三頁）。其所經營之水電行事業
      ，既已無資金可以支付員工當月薪資，已影響其事業之繼
      續經營，因此而向被告所經營之中華當鋪借款，自亦堪認
      係因為急迫而向被告借款。
（四）綜上可知，證人辛○○、甲○○、己○○確實均因急需用
      錢，始向被告分別借貸如附表所示之金額，至臻明確。被
      告以上開情詞辯稱：證人辛○○、甲○○、己○○並非出
      於急迫而借款云云，與事實不符，為本院本案所不採取。
五、又查，被告雖以上開情詞，辯稱伊貸款給辛○○、甲○○、
    己○○等人，並收取附表「利息」欄內所記載之利息，係合
    於當舖業法及民法之規定，非屬與原本顯不相當之重利云云
    。但查：
（一）按當舖業所收取利息之年率，最高不得超過百分之四十八
      ；又按當舖業除計收利息及倉棧費外，不得收取其他費用
      ；前項倉棧費之最高額，不得超過收當金額百分之五；此
      於當舖業法第十一條第二項、第二十條分別定有明文。依
      文義觀之，倉棧費之最高額，係以收當金額百分之五作為
      最上限，而非規定每月均得收取收當金額百分之五作為倉
      棧費，條文明白規定係指當次收當所能收取之倉棧費最高
      額即收當金額百分之五，不論當舖業者係一次收取或分月
      收取，總之，當次收當所收取之倉棧費總額不能高於收當
      金額百分之五。被告辯稱：每月均可收取百分之五之倉棧
      費云云，已與法條文義不合。
（二）另依當舖業法之立法資料，又可知立法者在商議當舖業法
      時，咸認當時當舖業界依當時之行政命令所收取每月九分
      （即百分之九，年利率為百分之一百零八）之利息，確屬
      過高，需向下修正，至於修正幅度，則眾說紛云，或曰年
      率百分之三十，或曰年率百分之二十四，甚至有立法委員
      主張應依民法法定利率即年率百分之二十為準（參立法院
      公報第九十卷第十八期三一五二號上冊，第二四七至二九
      ０頁），最後通過之當舖業法第十一條第二項係規定得收
      取之利息最高不得超過年率百分之四十八。可知當舖業法
      第二十條所規定之「倉棧費」絕非允許當舖業者於每月最
      高得收取之利息四分利（即年率百分之四十八）外，仍可
      再收取每月五分利（即年率百分之六十）之「倉棧費」，
      否則即與立法者在當舖業法第十一條第二項限制最高得收
      取之利息不得超過年率百分之四十八之原意相互違背。且
      行政院就當舖業法第二十條之修訂，更說明係在規範當舖
      業者僅能計收利息，不得收取其他費用，避免當舖業巧立
      名目溢收款項，以保障持當人權益（參立法院公報第九十
      卷第二十六期院會紀錄，第一八二頁），規範原意即在防
      範當舖業者溢收款項，自不可能允許當舖業者假收取每月
      百分之五之「倉棧費」之名，而行溢收超出年率百分之四
      十八利息之實。況且，當舖所經營者係質當業務，所謂質
      當係指持當人以動產為擔保，並交付於當舖業，向其借款
      ，支付利息之行為，當舖業法第三條第四款定有明文。則
      持當人所負之主給付義務係支付利息，至於「倉棧費」之
      支付僅係次給付義務，依立法規範及社會通常經驗，自無
      次給付義務之數額高於或相當於主給付義務之理。是立法
      者訂定當舖業法第二十條之限制，旨在保護屬於經濟弱勢
      之持當人，不受當舖業者巧立名目之剝削，故除年息百分
      之四十八外，僅需再支付最多為收當金額百分之五之費用
      ，絕無容認當舖業者可另按月向持當人收取不逾收當金額
      百分之五之費用。因此，所謂不得逾收當金額百分之五之
      「倉棧費」，係指全部質當含順延質當期間，就同一質當
      物，無論係一次或按月，最高僅得收取合計不逾收當金額
      百分之五之「倉棧費」，並非每月除月息百分之四（年利
      率百分之四十八）外，可另按月加收不逾百分之五（一年
      合計可高達百分之六十）之「倉棧費」，益徵無疑。
（三）再者，依當舖業法在立法院委員會審查之經過，張明雄等
      委員曾就該法第二十條規定提出修正條文如下：「第二十
      條  當舖業計收利息、保險費及倉棧費外，不得收取其他
      費用。前項保險費及倉棧費之最高額，合計不得超過收當
      金額百分之五」，但經當時財政部陳在淮稽核說明：「這
      裡要求的投保是責任保險，而責任保險所保障的是業者的
      風險，所以保險費應該由業者支付，各種保險均相同，不
      能轉嫁給消費者來負擔。」等語，該次委員會乃將第二十
      條規定修正為：「當舖業計收利息及倉棧費外，不得收取
      其他費用。前項倉棧費之最高額，合計不得超過收當金額
      百分之五。」，並獲委員會無異議修正通過（參立法院公
      報第九十卷第十八期委員會紀錄，第二八四頁）。則被告
      所提出之臺中市當舖商業同業公會九十四年八月二日中市
      當舖墩公字第一二三號函（原審法院卷一第三三至三四頁
      ），說明二（３）就「倉棧費」認立法原意含有營業稅、
      保險費、鑑定費、保全費、手續保管費之意涵，並非狹指
      車輛未放入車庫不得計算之見解，除未於當舖業法相關立
      法資料中顯見外，亦與前述修法過程中係將「倉棧費」與
      保險費分列，且最後通過之法文之所以刪除保險費，乃鑑
      於保險費應由當舖業者自行承擔，不應轉嫁予持當人之故
      ，並非認「倉棧費」已包含保險費在內，迥然有別，並不
      可採。且該函係該同業公會針對原審法院九十四年度中簡
      字第一七０四號刑事案件所詢事項而為函復，並非公告予
      該公會成員周知，純係個案之意見，亦無從適用於本案，
      附此明。
（四）被告雖又舉諸多實務上之不起訴處分書或判決欲佐其說，
      但部分之犯罪事實係在當舖業法於九十年六月八日施行之
      前，部分未構成重利罪之原因係因借款人並非出於急迫、
      輕率或無經驗之情狀而借貸，或收取之利息未超過年率百
      分之四十八，與重利罪之構成要件有間，均與本案情節不
      符，無從比附援引。另部分認為當舖業法第二十條第二項
      係指當舖業者每月可加收不超過百分之五之「倉棧費」，
      則與本院前述參酌法條文義及立法經過後之解釋不同，並
      不能拘束本院之意見。綜上理由，被告辯稱每月可收取百
      分之五之倉棧費云云，委不可採。
（五）證人辛○○、甲○○、己○○於附表編號一、二、三所示
      之時間，先後向被告借貸時，雖均提出汽車行車執照、保
      險證、身分證等及汽、機車過戶所需相關文件（如買賣合
      約書、切結書、汽（機）車過戶申請登記書、汽（機）車
      各項異動登記書、委託切結書），但實際上車輛從未留置
      在被告處等情，為被告所不否認，復經證人辛○○、甲○○、己○○證述無訛，並有「中華當舖」在網頁上登載「
      不留車」之網頁資料附卷可稽（原審法院卷二第六五至六
      六頁），堪信實在。被告雖另提出房屋租賃契約書、房屋
      及土地使用承諾書、停車位停放車輛照片（原審法院卷一
      第二五至三十、三二、一五０至一五五頁），欲證明自己
      所經營之「中華當舖」借貸條件並非均係免留車。但此等
      證據僅能證明被告另貸予他人時，有實際留車，並停放在
      其所承租之停車位之情形，並不能改變證人辛○○、甲○○、己○○在附表編號一、二、三所示時間向被告借款時
      ，實際上並未留車之事實。且公訴人亦非針對被告所營之
      中華當舖所有借貸業務，均認構成刑法重利罪，僅就其中
      貸予證人辛○○、甲○○、己○○如附表所示借款部分，
      認涉有重利罪嫌，方予起訴，故被告此部分所提證據，並
      無從據為認定被告並無本案犯行之證據。再者，被告借貸
      之情形既區分有留車與不留車二種，且證人辛○○、甲○○、己○○均選擇不留車之借款型態，則被告承租停車位
      所支付之成本，即與證人辛○○、甲○○、己○○無涉，
      自不能要求證人辛○○、甲○○、己○○亦應分擔此部分
      之成本費用，此由當舖業法第二十條第一項法條文義及行
      政院提案之說明均明指在避免當舖業巧立名目溢收款項，
      即可證之。基此，被告辯稱：將車子交由借款人借出後，
      如發生被竊、發生車禍、被開罰單等情形，均將使車輛之
      價值減損，嗣如無法還款以車抵償時，當舖將因此而受相
      當損失等語，固合情理，但此純係被告在考量要否同意證
      人辛○○、甲○○、己○○不留車之借款條件時，應自行
      斟酌、評估之風險，並非能令借款人分攤租用停車位成本
      之正當理由。被告將此等承租停車場之成本強令不留車之
      借款人分擔，實際上已牴觸當舖業法第二十條第一項不得
      巧立名目溢收款項之規定。被告以上開情詞辯稱所為合於
      當鋪業法及民法之規定，此部分之辯解，為本院本案所不
      採取。
（六）本案被告自承經營當舖業已三、四年之久，不僅知曉當舖
      業法第二十條之規定，亦知倉棧費係依借款總額的百分之
      五計算（原審法院卷二第一０八、一０九頁），且臺中市
      當舖商業同業公會每年會員名冊內都有編印前「當舖管理
      規則」（第十八條）、後九十年六月六日頒布「當舖業法
      」（第二十條），隨時籲請會員應依法收當等情，亦有該
      公司九十六年十月二十六日中市當舖武公字第九六０二八
      號函暨公告（原審法院卷二第七三至八四頁）在卷可憑，
      被告亦供承確實有看過該公告等語（原審法院卷二第一０
      九頁），卻於如附表所示時間貸予證人辛○○、甲○○、
      己○○時，明知其等均未留車，仍按每萬元每月百分之九
      計收利息，核計年息高達百分之一百零八，姑不論未留車
      是否符合當舖業法對於「質當」之要求，縱認有當舖業法
      之適用，亦已超出當舖業法第十一條第二項所容許之年率
      百分之四十八甚鉅，自係收取與原本顯不相當之利息，核
      屬重利無疑。被告辯稱：每月收取包含百分之四之利息及
      百分之五之倉棧費，係合理行為云云，自無可採。
六、按修正前刑法上所謂常業犯，指反覆以同種類行為為目的之
    社會活動之職業性犯罪而言，至於犯罪所得之多寡，是否恃
    此犯罪為唯一之謀生職業，則非所問，縱令兼有其他職業，
    仍無礙於該常業犯罪之成立（最高法院八十五年台上字第五
    一０號判例可資參照）。查被告經營「中華當舖」，不僅設
    有店面，立有廣告招牌，並架設網站，以招徠借貸生意，反
    覆經營貸放業務，且收取之利息高達年率百分之一百零八，
    並要求借款人於借款時均需簽寫同額票據、車輛過戶相關文
    件，顯有相當規模而係反覆以借貸金錢收取重利為目的之社
    會活動之職業性犯罪，自已該當修正前刑法常業犯之要件。
    綜上所陳，被告所為辯解，均無足取。從而，本案事證明確
    ，被告上開犯行，洵堪認定。
七、查被告行為後，刑法部分條文業於九十四年二月二日修正公
    布，並自九十五年七月一日起施行。而上開刑法修正後，雖
    已廢除修正前刑法第三百四十五條常業重利罪之規定，但修
    正前常業重利罪之法定本刑為五年以下有期徒刑，而刑法第
    三百四十四條之普通重利罪，其法定本刑雖為一年以下有期
    徒刑，然本案被告就如附表所示之借貸，次數有六次（即犯
    六次之普通重利罪），依修正後實施之刑法，若將六次之普
    通重利罪分論併罰，其法定刑將高達六年，經比較後，現行
    刑法並無較為有利被告之情形，則依據刑法第二條第一項前
    段之規定，被告上開所為，仍應適用修正前刑法第三百四十
    五條之常業重利罪處斷（其中法定刑為罰金部分，修正後刑
    法第三十三條第五款規定「罰金：新臺幣一千元以上，以百
    元計算之」，與修正前刑法第三十三條第五款規定「罰金：
    一元以上」不同；比較新舊法結果，以舊法較有利於行為人
    ，故依刑法第二條第一項前段規定，自應適用行為時之法律
    即修正前刑法第三十三條第五款規定決定其罰金部分之法定
    刑。至於法定刑為罰金之提高標準部分，刑法施行法第一條
    之一係在替代罰金罰鍰提高標準條例部分條文，與適用罰金
    罰鍰提高標準條例之結果相同，對於被告而言並不發生有利
    或不利之問題，僅係將貨幣單位由銀元改為新臺幣，並非法
    律變更刑度之條文，當無須就新舊法比較適用）。公訴人漏
    未審酌被告若依修正前刑法，應係論以常業重利罪，而誤以
    刑法修正前之連續普通重利罪與刑法修正後應就數普通重利
    罪分論併罰相互比較，而認被告所犯係修正前刑法第五十六
    條、第三百四十四條之連續普通重利罪，容有未洽；惟因其
    基本社會事實同一，本院自應變更起訴法條予以審理。因被
    告上開所犯，係屬實質上一罪，故公訴人雖僅就附表編號一
    、二所示之常業重利犯行提起公訴，但附表編號三所示之常
    業重利犯行亦為本案之起訴效力所及，本院亦應併予審判。
    另被告係於附表編號一所示時間，先後分三次貸予證人辛○○合計四十五萬元，起訴書誤為九十四年二、三月間分二次
    貸予共四十五萬元，容有誤會，併此敘明。扣案之身分證影
    本、當票、行車執照、汽（機）車買賣合約、典當借據收據
    、汽車借出使用保管切結書、動產擔保交易設定登記申請書
    、汽車新領牌照登記書、支票影本等物，其中與被告所為如
    附表所示重利犯行相關部分，固係被告因犯罪所得之物，但
    非全屬被告所有，且被告就所貸出之本金及合法利息範圍內
    ，仍可持以主張權利；另與如附表所示重利犯行無關部分，
    則與本案全無關涉；爰均不予宣告沒收，附此明。
乙、不另為無罪之諭知部分：
一、本案公訴人另指訴被告有於附表一編號一所示時間，貸放附
    表一編號一所示金額予證人丙○○，並收取附表一編號一所
    示之重利，因認被告此部分重利犯行，係犯刑法第三百四十
    四條之重利罪。經查，公訴人就此部分指訴內容，係以被告
    之供述、證人丙○○之證述、及證人丙○○簽立之票據、典
    當文件，資為此部分起訴之證據。訊據被告則堅詞否認此部
    分犯行，並辯稱：證人丙○○並非出於急迫、輕率或無經驗
    而借款，且伊係依當舖業法之規定，收取每月九分之合法利
    息，並無重利云云。經查：
（一）按犯罪事實應依證據認定之，無證據不得認定犯罪事實；
      又不能證明被告犯罪者，應諭知無罪之判決；此於刑事訴
      訟法第一百五十四條第二項、同法第三百零一條第一項分
      別定有明文。又認定不利於被告之事實，須依積極證據，
      苟積極證據不足為不利於被告事實之認定時，即應為有利
      於被告之認定，更不必有何有利之證據；認定犯罪事實所
      憑之證據，雖不以直接證據為限，間接證據亦包括在內，
      然而無論直接或間接證據，其為訴訟上之證明，須於通常
      一般之人均不致有所懷疑，而得確信為真實之程度者，始
      得據為有罪之認定，若其關於被告是否犯罪之證明未能達
      此程度，而有合理性懷疑之存在，致使無從形成有罪之確
      信，根據「罪證有疑，利於被告」之證據法則，即不得遽
      為不利於被告之認定；以上亦經最高法院分別著有三十年
      上字第八一六號、七十六年台上字第四九八六號判例可資
      參照。另按刑法第三百四十四條重利罪以「乘他人急迫、
      輕率或無經驗貸予金錢」及「取得與原本顯不相當之重利
      」為要件，缺少任一要件，即不能成立重利罪。
（二）證人丙○○於警訊時陳稱：其有於如附表一編號一所示時
      間，以每萬元每月利息九百元之條件，向被告借款十萬元
      等語，固為被告所不爭執，並有支票、汽車借出使用保切
      結書、當票、行車執照、汽（機）車買賣合約、委託切結
      書附卷可稽（附於臺中市警察局中市警刑字第０９５００
      ８５３１０號警卷第六至十頁）附卷可稽。但被告及證人
      丙○○均未提及證人丙○○向被告借貸之緣由，證人丙○○於偵查中及原審法院審理時，雖經傳喚，均未到庭作證
      ，經原審法院命警拘提結果，亦無所獲。再經本院傳喚，
      亦未到庭。考之一般民眾向當舖告貸者之原因非一，出於
      急迫、輕率或無經驗者，固有之，但因當舖之借款手續較
      銀行簡便，要求提供之擔保物亦不限於不動產，為求方便
      或基於其他事由，而向當舖貸款者，亦非少數。故依現有
      證據，尚無法證明被告借款給證人丙○○有無乘其急迫、
      輕率或無經驗之情事。公訴人又未能提出其他證據證明證
      人丙○○係因急迫、輕率或無經驗而為借貸，本院自無從
      為此認定。公訴人就此部分對被告所為之指訴，尚屬犯罪
      不能證明。茲因公訴人認此部分與被告上開經本院論罪科
      刑部分，有修正前刑法第五十六條連續犯之裁判上一罪關
      係，爰不就此部分另為被告無罪之判決。
丙、臺灣臺中地方法院檢察署九十六年度偵字第三六五二號、第
    四四一七號、第四四一八號移送併辦意旨，指訴被告另有如
    附表一編號二至四所載重利犯行部分，業經原審法院退回併
    案審理之聲請，其理由如原判決之記載，核無不合。茲檢察
    官亦未再將此部分再移請本院併案審理，本判決不再贅述，
    併此敘明。
丁、原審判決以被告之上開犯罪事證已甚明確而堪認定，乃審酌
    被告之品行（前無任何犯罪紀錄）、常業重利之犯罪情節、
    所生危害、及未見其有以暴力催討債務之情況、以及其犯後
    態度等一切犯罪情狀，並在說明修正前刑法第四十一條第一
    項前段規定何以對被告較為有利而應適用、及被告所犯合於
    「中華民國九十六年罪犯減刑條例」之減刑規定之理由之後
    ，依據刑事訴訟法第二百九十九條第一項前段、第三百條，
    刑法第二條第一項前段、第三百四十五條（修正前）、第四
    十一條第一項前段（修正前），刑法施行法第一條之一第一
    項、第二項前段、修正前罰金罰鍰提高標準條例第二條、現
    行法規所定貨幣單位折算新臺幣條例第二條、中華民國九十
    六年罪犯減刑條例第二條第一項第三款、第七條、第九條等
    規定，量處有期徒刑五月，並減為有期徒刑二月又十五日，
    並均諭知有期徒刑易科罰金之折算標準，其認事用法及量刑
    均無不合。被告仍以上開情詞提起上訴，其上訴核無理由，
    應予駁回。
戊、據上論斷，應依刑事訴訟法第三百六十八條，判決如主文。
本案經檢察官乙○到庭執行職務。
中    華    民    國    97    年    4     月    23    日
            刑事第三庭   審判長法  官   王  增  瑜
                               法  官   梁  堯  銘
                               法  官   廖  柏  基
上列正本證明與原本無異。
如不服本判決應於收受送達後十日內向本院提出上訴書狀，其未
敘述上訴之理由者並得於提起上訴後十日內向本院補提理由書（
均須按他造當事人之人數附繕本）。
                               書記官   王  麗  英
中    華    民    國    97    年    4     月    23    日
附表：
  ┌──┬───┬────────────┬──────┬──────────┬────────┐
  │編號│借款人│  借款時間              │ 借款金額   │  借款原因          │  利      息    │
  │    │      │                        │（新臺幣）  │                    │                │
  ├──┼───┼────────────┼──────┼──────────┼────────┤
  │ 一 │辛○○│(一)九十四年一月十七日    │(一)十萬元    │兌現票據，個人有急用│每借款一萬元，每│
  │    │      │(二)九十四年二月四日      │(二)二十萬元  │，如借不到錢，所經營│月利息九百元，先│
  │    │      │(三)九十四年四月六日      │(三)十五萬元  │事業即會倒閉。      │預扣第一個月利息│
  │    │      │                        │            │                    │                │
  ├──┼───┼────────────┼──────┼──────────┼────────┤
  │ 二 │甲○○│(一)九十四年十二月十二日（│(一)六萬元    │伊於九十四年十月起失│同上            │
  │    │      │  起訴書誤為九十四年十二│            │業，家中有老婆及四個│                │
  │    │      │  月三十一日）          │            │小孩需扶養，親戚朋友│                │
  │    │      │(二)九十五年一月十二日（起│(二)三萬元    │均無法提供幫忙，又急│                │
  │    │      │  訴書誤為九十五年三月十│            │用錢，否則將衣食無繼│                │
  │    │      │  日）                  │            │，無法度日。        │                │
  ├──┼───┼────────────┼──────┼──────────┼────────┤
  │ 三 │己○○│九十五年六月一日        │三十萬元    │所經營之水電行經濟有│每借款一萬元，每│
  │    │      │                        │            │困難，無法支付九十年│月利息九百元，先│
  │    │      │                        │            │六月份員工之薪資，急│預扣第一個月利息│
  │    │      │                        │            │需用錢。            │，迄至九十六年一│
  │    │      │                        │            │                    │月二十六日已償還│
  │    │      │                        │            │                    │本金十五萬元及利│
  │    │      │                        │            │                    │息十萬八千元，迨│
  │    │      │                        │            │                    │至九十六年二月份│
  │    │      │                        │            │                    │，已全數清償完畢│
  │    │      │                        │            │                    │利息二萬七千元。│
  └──┴───┴────────────┴──────┴──────────┴────────┘
附表一：
  ┌──┬───┬────────────┬──────┬──────────┐
  │編號│被害人│  借款時間              │ 借款金額   │利息計算方式        │
  ├──┼───┼────────────┼──────┼──────────┤
  │ 一 │丙○○│九十五年六月間          │十萬元      │每借款一萬元，每月利│
  │    │      │                        │            │息九百元，先預扣第一│
  │    │      │                        │            │個月利息，迄至九十五│
  │    │      │                        │            │年九月五日止，已繳納│
  │    │      │                        │            │利息二萬七千元。    │
  ├──┼───┼────────────┼──────┼──────────┤
  │ 二 │戊○○│九十五年五月二十四日    │十五萬元    │每借款一萬元，每月利│
  │    │      │                        │            │息九百元，先預扣第一│
  │    │      │                        │            │個月利息。          │
  ├──┼───┼────────────┼──────┼──────────┤
  │ 三 │戊○○│九十五年十二月二十一日  │二十萬元    │每借款一萬元，每月利│
  │    │      │                        │            │息一千二百元（相當於│
  │    │      │                        │            │週年利率144 ﹪），先│
  │    │      │                        │            │預扣第一個月利息及借│
  │    │      │                        │            │款手續費九千元。    │
  ├──┼───┼────────────┼──────┼──────────┤
  │ 四 │庚○○│九十六年一月三日十五時許│十萬元      │每借款一萬元，每日利│
  │    │      │                        │            │息一百二十元（相當於│
  │    │      │                        │            │週年利率432﹪），預 │
  │    │      │                        │            │扣一萬七千多元。    │
  └──┴───┴────────────┴──────┴──────────┘
附錄本案所犯法條全文
刑法第三百四十四條
乘他人急迫、輕率或無經驗貸以金錢或其他物品，而取得與原本
顯不相當之重利者，處一年以下有期徒刑、拘役或科或併科一千
元以下罰金。
修正前刑法第三百四十五條
以犯前條之罪為常業者，處五年以下有期徒刑，得併科三千元以
下罰金。


司法院資訊處製作；財團法人民間司法改革基金會備份。
